【裁判字號】    89,訴,363
【裁判日期】    890908
【裁判案由】    偽造有價證券等
【裁判全文】
臺灣桃園地方法院刑事判決                          八十九年度訴字第三六三號
    公  訴  人  臺灣桃園地方法院檢察署檢察官
    被      告  甲○○
    選任辯護人  丁○○
右列被告因偽造有價證券等案件，經檢察官提起公訴（八十九年度偵字第一三九五號
），本院判決如左：
        主  文
甲○○意圖供行使之用，而偽造有價證券，處有期徒刑參年陸月，如附件所示偽造支
票貳紙均沒收。
        事  實
一、甲○○於民國（下同）八十八年八月二十日晚上七時許，利用其與丙○○（惟丙○○進入乙○○住處後隨即出來，在外等候）一同前往乙○○桃園縣蘆竹鄉新莊
    村十一鄰一二九之六號住處，向乙○○收取一萬五千元之建材債務，而由乙○○
    簽發以其本人為發票人，新竹國際商業銀行大竹分行為付款人，發票日為八十八
    年十月三十日，面額新台幣（下同）一萬五千元，票號ＡＡ0000000支票
    乙紙後，未收起該空白支票本及印鑑章之機會，竟基於供行使用之意圖，趁乙○○前往廚房內泡茶不在客廳之際，竊取乙○○所有均以新竹國際商業銀行為付款
    人，票號ＡＡ0000000、ＡＡ0000000之空白支票二紙，並立即持
    乙○○上開印鑑章乙枚，在上開二紙空白支票上盜用「乙○○」名義之印文各乙
    枚，再偽填發票日各為八十八年十月二十日、十一月二十日，面額均為三萬五千
    元，而偽造上開支票二紙。嗣甲○○即於離去乙○○住處後，即基於為自己不法
    利益之意圖，以向丙○○偽稱上開二紙偽造支票均係其向乙○○借得之不實手段
    ，致丙○○信以為真而陷於錯誤，同意甲○○在上開二紙支票背面背書後轉讓予
    丙○○，用以清償其積欠丙○○七萬元之部分債務。惟經丙○○屆期提示上開二
    紙支票後，上開二紙支票均已遭乙○○先前申報失竊掛失止付在案而退票，丙○○始知受騙，並循線查悉上情。
二、案經乙○○訴由桃園縣警察局大園分局報請臺灣桃園地方法院檢察署檢察官偵查
    起訴。
        理  由
一、訊據被告甲○○固坦承於右揭時地持上開支票二紙予丙○○，並均遭掛失止付而
    退票等情，惟矢口否認右揭犯行，辯稱：上開二紙支票雖係其本人親自書寫發票
    日及金額，惟均是由乙○○本人親自蓋印，且其中一張是乙○○先前積欠其三萬
    五千元債務，另一張則係伊向乙○○借用，二紙支票均經乙○○同意後，由伊代
    為書寫發票日及金額者，伊並無竊取上開二紙支票，並加以偽造持以行使之犯行
    云云。經查：上開二紙支票均係由被告本人親自書寫發票日期、金額後，再由被
    告背書後轉讓予丙○○持有，再經丙○○提示付款後，因遭乙○○掛失止付在案
    而均退票等情，業據被告於本院審理時坦承不諱，核與證人丙○○於本院審理時
    證述情節相符，並為告訴人乙○○於本院審理時所不否認，復有扣案之上開二紙
    支票及其退票理由單影本各乙紙、遺失票據申報書影本二紙，在卷可稽，足堪認
    定。又證人丙○○亦迭次於警、偵訊中及本院審理時證稱「（該支票你如何來源
    ？）是甲○○於.... 在乙○○家門口拿給我的，他一共拿了三張支票給我，
    .... （見偵查卷第八頁）」、「甲○○因欠我錢所以才拿支票三張給我抵帳，
    據甲○○說該三張支票是他跟乙○○借的（見偵查卷第八頁）」、「（當天是與
    甲○○一起去乙○○家收貨款？）是，甲○○之前開三豐建材行向我開給我之客
    票一千多萬而倒閉後，我於八十八年五月間左右我與他合開名一建材行，所有資
    金都由我支付共花了二百萬元，之後我發現甲○○是用之前之舊建材來向我抵帳
    ，而且在經營名一建材行期間，我發現有很多下游廠商貨款不肯付，且帳又收不
    回來，所以我在八月間終止合夥關係，在八月二十日我有與甲○○一起去乙○○
    家收一萬五千元貨款，我與他一起到乙○○家後一下子，因我與乙○○不熟，我
    就先出來由甲○○與乙○○談，甲○○出來後交給我三張支票，其中一張一萬五
    千元，另二張支票說是甲○○向乙○○借來還我應收貨款（見偵查卷第三十七頁
    ）」、「....，我是開建材行，出資是全由我支付，江忠只是名義上的負責人，
    當天我進去後沒多久即出來，他交給我三張支票，面額如他所述，他告訴我一萬
    五千元是公司貨款，兩張三萬五千元的票是甲○○借的，....，我當時出去時乙○○及甲○○在談事情，我並沒有看到支票是誰開的及印鑑是誰蓋的（見本院卷
    八十九年三月二十八日筆錄）」、「（你拿到三張支票後就走了？）我們就走了
    ，由甲○○開車，乙○○站在門口跟我們打招呼，當天乙○○在家（見本院卷八
    十九年三月二十八日筆錄）」、「「他給你三萬五千元支票二張是何原因給你？
    ）因為他有很多貨款未收回，且他也欠我一千萬元（見本院卷八十九年四月十一
    日筆錄）」、「（是你要求背書的？）是的，因他欠我很多錢，所以拿到支票一
    定要求他背書，.... （見本院卷八十九年四月二十一日筆錄）」等語，核與被
    告於警訊及偵查中供稱「我於八十八年八月二十二日十七時許，在蘆竹鄉新莊村
    十一鄰一二九之六號票主乙○○家裡面交予丙○○二張支票，都是乙○○的支票
    ，.... （見偵查卷第三頁）」、「你交予丙○○之支票如何來源？）是我向票
    主乙○○借來之支票（見偵查卷第四頁）」、「因我欠丙○○錢所以才向乙○○
    借款來給丙○○還債（見偵查卷第四頁）」、「....，我確實是向他（即告訴人
    乙○○）借票的（見偵查卷第四頁）」、「我的筆跡無誤，是我當著乙○○而填
    寫的，他說我要借多少錢叫我自己填寫後，他才自己蓋印章（見偵查卷第四頁）
    」、「....，當時我與丙○○一起去乙○○收貨款，乙○○開了一張支票還給丙○○，後來我向乙○○了二張空白支票他叫我自己填，章是乙○○當我面蓋的章
    ，而且當時有丙○○在場，我借票當天就將所借之支票交給丙○○，我之前曾向
    乙○○借過票，並於八十八年八月二十一日匯款還給他（見偵查卷第二十三頁）
    」、「是他借給我的，他自己叫我自己開的支票（見偵查卷第三十頁）」等語相
    符，是依被告本人於警訊中及偵查中所述及其交付上開二紙支票予證人丙○○所
    述，被告於八十八年八月二十日晚上七時許，與證人丙○○一同前往告訴人乙○○住處，應係為向告訴人乙○○收取積欠其等所合夥名一建材行一萬五千元之建
    材債務，至於上開三萬五千元之支票二紙，則係被告向告訴人乙○○所借得後，
    經證人乙○○要求後，始由被告背書後轉讓予證人丙○○等情，始為合理。惟有
    關被告於右揭時地另外有向告訴人乙○○借得上開三萬五千元支票二紙乙情，不
    僅業據告訴人乙○○迭次於警、偵訊中及本院審理時堅決否認在卷，且告訴人乙○○亦否認上開三萬五千元支票二紙上所填寫之發票日、金額及蓋用之「乙○○
    」印鑑章之印文為其所親自書寫及蓋用等語明確，另證人丙○○亦證稱其未曾親
    見上開三萬五千元支票二紙係由何人簽發等語，有如上述，是僅憑被告個人之詞
    ，自尚不足認定上開三萬五千元支票二紙上之「乙○○」印文確係由告訴人乙○○本人親自蓋用者，至為顯然。再者，被告之前即曾向告訴人乙○○借用過一萬
    元支票乙紙，並經被告於八十八年八月二十一日匯款清償完畢乙情，業據被告本
    人於偵查供承明確，有如上述，核與告訴人乙○○於本院審理時指訴情節相符，
    復有由告訴人乙○○所提出載有「龍借」之該紙一萬元支票影本及被告所提出八
    十八年八月二十一日之一萬元匯款收據影本各乙紙，在卷可稽，亦堪認定，惟告
    訴人乙○○所借予被告上開一萬元支票及上開一萬五千元支票各乙紙，均係由告
    訴人乙○○本人所親自簽發乙情，業據告訴人乙○○於本院審理時供承明確，復
    為被告所不否認，且告訴人乙○○亦均將上開二紙支票之存根聯部分留存以供查
    備，此亦有由告訴人乙○○所提出上開二紙支票之存根影本各乙紙，在卷可稽，
    足證告訴人乙○○在簽發支票後，均會將支票之存根聯部分留存乙情，亦堪認定
    ，惟被告於右揭時地所交付予證人丙○○之上開三紙支票中，除該紙一萬五千元
    之支票乙紙之存根尚在外，餘二紙三萬五千元支票之存根則均不復存在，且上開
    二紙三萬五千元支票上之金額欄部位均另有蓋用告訴人乙○○上開「乙○○」印
    文各乙枚，亦核與告訴人乙○○先前所借予被告上開一萬元支票金額欄上及其於
    右揭時地所簽發予被告之上開一萬五千元支票金額欄上，均未見有「乙○○」之
    印文，是該二紙三萬五千元支票，顯非由告訴人乙○○本人所親自簽發，至為顯
    然，則被告辯稱「....，後來我向乙○○了二張空白支票他叫我自己填，章是乙○○當我面蓋的章，.... 」云云，顯亦係事後卸責之詞，不足採信。又被告雖
    事後於本院審理時改稱上開二紙支票中，其中乙紙是告訴人乙○○之前欠其三萬
    四千元之債務，為清償上開債務所簽發予他的，另乙紙則是其向告訴人乙○○借
    的，並提出八十八年八月十日之三萬元匯款單影本乙紙為憑云云，惟被告此部分
    所述不僅核與其本人先前於警訊及偵查中供述情節不符，有如上述，且該三萬元
    匯款單上數額，亦核與其本人所稱借款三萬四千元予告訴人乙○○及上開面額三
    萬五千元之支票乙紙，均不相符，並據告訴人乙○○堅決否認曾向被告借款三萬
    四千元等語在卷。另三豐建材行雖係由被告之妹江福妹擔任負責人，惟被告亦係
    擔任三豐建材行之經理要職，業據證人丙○○於本院審理時證稱「.... ，甲○○是三豐建材的經理，江福妹是會計（見本院卷八十九年四月二十一日筆錄）」
    等語明確，且證人江福妹到院審理時亦證稱「（有無跟乙○○的會？）有的，我
    共跟三會，.... （見本院卷八十九年四月二十一日筆錄）」等語，另證人江福
    妹所跟告訴人乙○○上開互助會之其他會員即證人邱月鶴、李苜莉、邱顯福三人
    均於院審理時證稱「我有看過甲○○來標過一次會，但該會不是用他的名義，是
    以三豐建材名義，那一次會甲○○有標到（見本院卷八十九年五月五日筆錄）」
    等語，並有由告訴人乙○○所提出上開互助會會單影本乙紙可佐，而證人江福妹
    事後因積欠告訴人乙○○上開互助會之六十萬元會款乙事，而於八十九年六月十
    九日與告訴人乙○○達成民事和解乙事，亦據被告所提出和解書影本乙紙可稽，
    足證被告確係與證人江福妹等人一同經營三豐建材行，而三豐建材行及證人江福
    妹並有積欠告訴人乙○○上開互助會之六十萬元會款等情，均堪認定。又依上開
    和解書載有「立和解書人乙○○（即甲方）、三豐建材行負責人江福妹（即乙方
    ），茲雙方因甲方於民國八十六年九月二十日招募會員三十人，每會新台幣二萬
    元之民間互助會，其中乙方加入三會，並均已標得且依約陸續給付會款，嗣因建
    材行經營不善導致積欠會款尚有六十萬元未給付，.... 」等語，而該互助會並
    已於八十九年三月即行期滿，則告訴人乙○○於八十八年八月間若果有三萬元款
    項之急用，焉有不逕向證人江福妹、三豐建材行要求清償上開六十萬元互助會之
    債務即可，而轉向三豐建材經理即被告個人借款三萬四千元之必要，是被告對告
    訴人乙○○曾積欠其三萬四千元債務及其曾向告訴人乙○○借用支票等情，均無
    法提出其他積極事證為憑，自亦不足為有利被告認定之依據。至於被告會在上開
    二紙支票背面背書乙節，亦係基於證人丙○○之要求下所為，而非被告主動先於
    上開二紙支票背面背書後，再交付上開二紙支票予丙○○乙情，亦據證人丙○○
    到院證述明確，有如上述，自亦不得憑此即認上開二紙支票確係告訴人乙○○所
    親簽蓋用印鑑後交予被告，至為灼然。綜上所述，被告所辯，顯係事後卸責之詞
    ，不足採信。被告犯行已臻明確，應予依法論科。
二、核被告所為，係犯刑法第二百零一條第一項之意圖供行使之用，而偽造有價證券
    罪、第三百二十條第一項之竊盜罪及第三百三十九條第二項之詐欺得利罪。公訴
    人就被告所犯上開刑法第三百三十九條第二項詐欺得利罪之犯行部分，雖漏未起
    訴，惟因被告此部分犯行與上開行使偽造有價證券罪間，有牽連犯之裁判上一罪
    關係，依刑事訴訟法第二百六十七條規定，應併為公訴人原起訴部分效力所及，
    本院自得併予審理，合先敘明。被告盜用上開「乙○○」印鑑章之部分行為，為
    其偽造上開支票二紙之全部行為所吸收；被告行使上開二紙偽造支票之低度行為
    ，復為其偽造上開二紙支票之高度行為所吸收，均不另論擬。被告一行為而同時
    偽造告訴人乙○○上開二紙支票，為包括之一罪。被告所犯上開三罪間，復有方
    法、結果之牽連關係，為牽連犯，應依刑法第五十五條規定，從一重之意圖供行
    使之用，而偽造有價證券罪處斷。爰審酌被告明知告訴人乙○○並未同意簽發上
    開二紙支票予他，竟為清償其積欠證人丙○○之債務，而竊取上開二紙空白支票
    ，同時將之偽造為面額三萬五千元之支票二紙，並持以行使交付予證人丙○○，
    已損及告訴人乙○○之權益及被告犯罪後之態度等一切情狀，量處如主文所示之
    刑，以資儆懲。至於上開支票二紙，均係被告所偽造者，業據本院認定如上，應
    依刑法第二百零五條之規定，均宣告沒收之。
據上論斷，應依刑事訴訟法第二百九十九條第一項前段，刑法第二百零一條第一項、
第三百二十條第一項、第三百三十九條第二項、第二百零五條、第五十五條，罰金罰
鍰提高標準條例第一條前段，判決如主文。
本案經檢察官何祖舜到庭執行職務。
中      華      民      國      八十九    年     九     月     八     日
                          臺灣桃園地方法院刑事第四庭
                              法  官  林 晏 鵬
右正本證明與原本無異。
如不服本判決，應於判決送達後十日內向本院提出上訴狀( 應附繕本 )，上訴於
臺灣高等法院。
                              書記官  張 雅 慧
中        華        民        國   八十九   年   九   月    八    日
附論罪科刑依據之法條：刑法第二百零一條、第三百二十條、第三百三十九條
刑法第二百零一條
意圖供行使之用，而偽造、變造公債票，公司股票或其他有價證券者，處三年以上十
年以下有期徒刑，得併三千元以下罰金。
行使偽造、變造之公債票、公司股票或其他有價證券或意圖供行使之用收集或交付於
人者，處一年以上七年以下有期徒刑，得併科三千元以下罰金。
刑法第三百二十條
意圖為自己或第三人不法之所有，而竊取他人之動產者，為竊盜罪，處五年以下有期
徒刑、拘役或五百元以下罰金。
意圖為自己或第三人不法利益，而竊佔他人之不動產者，依前項之規定處斷。
前二項之未遂犯罰之。
刑法第三百三十九條：
意圖為自己或第三人不法之所有，以詐術使人將本人或第三人之物交付者，處五年以
下有期徒刑、拘役或科或併科一千元（已提高十倍為一萬元）以下罰金。
以前項方法得財產上不法之利益或使第三人得之者，亦同。
前二項之未遂犯罰之。


司法院資訊處製作；財團法人民間司法改革基金會備份。
